臺灣臺中地方法院民事判決　九十一年度重訴字第一○六三號
　　原　　　告　　李喬智
　　　　　　　　　林宸緯
　　被　　　告　　甲○○
　　　　　　　　　乙○○
右當事人間請求清償借款事件，本院判決如左：
    主      文
原告之訴及其假執行之聲請均駁回。
訴訟費用由原告負擔。
    事      實
甲、原告方面：
壹、聲明：求為判決：
  (一)被告王榮顯應給付原告新台幣（下同）七百二十萬元及自起訴狀繕本送達翌日起按年息
    百分之五計算之利息。
  (二)被告乙○○應給付原告新台幣七百二十萬元及自民國（下同）九十一年一月十日起按年
    息百分之六計算之利息。
  (三)前二項給付如有任一被告為給付時，其他被告於該給付範圍內免除給付責任。
  (四)第一項請准原告供擔保宣告假執行。
貳、陳述：
一、被告甲○○於八十九年間向訴外人張錦田借款共計七百二十萬元，同時開立發票人為甲
    ○○，金額分別為三百二十萬元、四百萬元，發票日期均為八十九年十月五日、付款人
    為大雅鄉農會之支票二張交訴外人張錦田以供借款備償之憑證，嗣訴外人張錦田將該借
    款債權（下稱系爭借款債權）轉讓與原告並交付前揭支票作為憑證。詎原告欲提示該二
    張支票時，經付款人大雅鄉農會通知被告甲○○該支票之印鑑不符，被告甲○○於票據
    提示最後一日乃要求原告不予提示，並另交付發票人為被告乙○○、受款人為張錦田、
    發票日期同為九十一年一月五日、金額分別為四百二十萬元、三百萬元之支票二張（下
    稱系爭支票二張）予原告，且被告甲○○於系爭支票背面背書以換回前開印鑑不符之二
    張支票，然該系爭支票二張經提示付款亦遭退票。
二、被告甲○○故意在該支票背書，造成背書不連續之情形，並在鈞院九十一年度豐簡字第
    三三三號訴訟中抗辯「系爭支票禁止背書轉讓，指定張錦田為受款人，原告不得對乙○
    ○請求票款」、「系爭票據指名張錦田為受款人，但票係由甲○○背書後再交張錦田，
    則甲○○之背書恆屬有誤，應不負背書責任」云云，惟系爭支票二張記載「禁止背書轉
    讓」上已蓋有發票人乙○○之印章，依支票實務之運作，其真意係將該記載塗銷，是被
    告乙○○當然應負擔發票人之責任。
三、被告甲○○迄今尚欠款七百二十萬元，經原告提示系爭支票未獲付款，爰依借貸之法律
    關係訴請被告甲○○給付票款債權；另被告乙○○提供系爭支票二張為借款憑證交付原
    告均遭退票，被告乙○○應負票據發票人責任，由於被告二人所負擔之債務同一，故被
    告二人為不真正連帶債務，如任一被告依訴之聲明所示範圍給付時，其餘被告於該給付
    範圍內即免除責任，請求判決如訴之聲明。
、證據：提出支票四件、退票理由單二件（均影本）為證。
乙、被告方面：
壹、聲明：求為判決如主文所示。
貳、陳述：
一、被告二人與原告二人均不認識，又無任何借貸之事實。被告與訴外人張錦田又無借貸之
    法律關係，不論原告有無受讓訴外人張錦田之借款債權，均對被告不生借貸之法律關係
    。原告就受讓借款債權之事實應負舉證責任。
二、被告未受通知債權讓與之事實，故訴外人張錦田縱有讓與債權給原告，對被告亦不生效
    力。
三、即使張錦田對被告甲○○有借款債權，因張錦田於八十二年一月三十日向被告甲○○借
    款三千四百四十六萬元，約定日息六分，至九十一年四月三日仍有五千六百零九萬一千
    一百五十五元未償還，被告甲○○亦主張抵銷借款債權，原告對被告之債權已經抵銷而
    消滅。
四、系爭支票二張均係禁止背書轉讓票據，被告乙○○在禁止背書轉讓處蓋章係證明此禁止
    背書轉讓之記載為發票人之行為，並非塗銷禁止背書轉讓之意思。
五、系爭記名支票二張之受款人均為張錦田，既有禁止背書轉讓，且票據之追索期間已超過
    ，則原告不得對被告乙○○請求給付票款，亦不得對甲○○請求票款。
、證據：提出借款金額計算表一件、張錦田致調解委員會書信一件（均影本）為證。
丙、本院依職權調取本院豐原簡易庭九十一年度豐簡字第三三三號給付票款事件全卷。
    理      由
一、本件原告主張：被告甲○○於八十九年間向訴外人張錦田借款共計七百二十萬元，嗣張
    錦田將系爭借款債權轉讓與原告，並交付支票二張作為憑證，嗣因印鑑不符，被告甲○
    ○另交付發票人為被告乙○○、背書人為被告甲○○之系爭支票二張予原告，然該系爭
    支票二張經提示付款亦遭退票。系爭支票上雖記載禁止背書轉讓，惟其上已蓋有發票人
    乙○○之印章，表示塗銷禁止背書轉讓之記載，被告乙○○應負發票人之責，爰依借貸
    之法律關係訴請被告甲○○給付票款債權，依票據法律關係訴請被告乙○○給付票款等
    語；被告則以：否認被告甲○○曾於八十九年間向訴外人張錦田借款共計七百二十萬元
    ，且未受債權讓與之通知，即使張錦田對被告甲○○有借款債權，因張錦田仍積欠被告
    甲○○借款五千六百零九萬一千一百五十五元，被告甲○○亦主張抵銷，又系爭支票係
    禁止背書轉讓票據，且票據之追索期間已超過，對被告乙○○請求給付票款並無理由，
    均應駁回原告之訴等語，資為抗辯。
二、經查：系爭以大雅鄉農會為付款人、發票人為被告乙○○、受款人為張錦田、支票號碼
    分別為ＦＡ0000000號、ＦＡ0000000號、票據面額分別為三百萬、四百
    二十萬、發票日期均為九十一年一月五日之支票二張，其支票正面均有禁止背書轉讓之
    記載，並於禁止背書轉讓記載上蓋有被告乙○○之印章，經訴外人張錦田於九十一年一
    月十日提示系爭支票二張，遭台中市票據交換所以存款不足為由予以退票等情，有原告
    提出支票、退票理由單各二張為證，復為兩造所不爭執，自堪信為真實。
三、原告主張之事實固據提出支票及退票理由單為證，惟按系爭支票之持票人是原告林宸緯
    而非原告李喬智等情，業據原告二人自認在卷（見本院九十一年十月八日言詞辯論筆錄
    ），則原告李喬智既非支票之持票人，顯無從本於票據對於被告乙○○有所請求，其主
    張為無理由，應甚明確。再者，票據正面記載禁止背書轉讓，該記載如依社會觀念足認
    由發票人於發票時為之者，亦發生禁止背書轉讓之效力，（經最高法院七十七年度第二
    十三次民事庭會議補充決定參照）。本件系爭支票二張發票人係被告乙○○以張錦田為
    受款人而簽發，被告乙○○既在票據正面為禁止背書轉讓之記載，又於記載處簽名蓋章
    ，已足使一般人在客觀上認係發票人於發票時所為時，當然生票據上禁止背書轉讓之效
    力，是原告所持系爭支票二張為發票人記載禁止轉讓之記名支票，要無疑義。原告林宸
    緯指禁止背書轉讓之記載已經塗消云云，並不可採。因此，本件爭執重點在於原告林宸
    緯可否以執有記載禁止背書轉讓之記名票據，依票據關係請求被告乙○○給付票款及原
    告可否依據借貸關係請求被告甲○○給付借款債權：
（一）原告林宸緯請求被告乙○○給付票款部分：
      按記名支票，發票人有禁止轉讓之記載者，不得轉讓，票據法第一百四十四條、第三
      十條第二項定有明文。故受讓由發票人為禁止背書轉讓記載之記名支票者，該受讓人
      自不得行使票據上之權利。查原告執有系爭支票二張係發票人即被告乙○○記載禁止
      背書轉讓之記名票據，業如前述，則依前揭規定，原告林宸緯並非系爭記名支票之受
      款人，而係受讓由發票人為禁止背書轉讓記載之記名支票者，自不得行使票據上之權
      利，故原告林宸緯依據票據法律關係，請求被告乙○○給付票款，於法無據，並無理
      由。
（二）原告二人請求被告甲○○給付借款債權部分：
    (一)按票據係以無條件支付一定金額為標的之有價證券，其將該「無條件支付一定金額」
      之金錢債權予以證券化，成為票據上債權，執票人依票據法所為之轉讓方式受讓票據
      同時，無庸再藉由民法債權讓與之規定，即當然受讓該票據所表彰之金錢債權。惟其
      所受讓該票據所表彰之金錢債權，係指該「無條件支付一定金額」之金錢債權，與票
      據當事人授受該票據之原因關係債權，係屬二事。且票據為無因及流通證券，票據關
      係原則上與其原因關係分離，故票據之轉讓，除當事人間有特別約定者外，讓與人殊
      無將其取得之原因關係債權，一併讓與受讓人之可言，此就票據法第十三條規定觀之
      自明。
    (二)原告主張訴外人張錦田交付發票人為甲○○之票據二張，並將表彰該票面金額之借款
      債權一併讓與原告云云，惟經本院闡明其受讓之債權既係票款債權或是借款債權後，
      原告二人明確表示是受讓票款債權而非借款債權等語（見本院九十一年十月三十一日
      言詞辯論筆錄），足見其並未受讓借款債權，應無疑問。況依票據法所為之轉讓方式
      取得票據權利者，於受讓票據之同時，雖亦受讓債權之讓與，惟所受讓者係上開票據
      所表彰之金錢債權，且應依票據關係行使票據金錢債權權利，除其另依民法債權讓與
      之相關規定同時受讓原因關係債權外，並不當然同時受讓該票據之原因關係債權，故
      主張同時受讓原因關係債權者，應就其主張負舉證責任。查原告主張其於受讓票據，
      即當然受讓訴外人張錦田對被告甲○○之借款返還請求權，依上開說明，自不足採取
      ；而就其主張受讓原因關係之借款返還請求權部分，固據其提出支票四張、退票理由
      單二件為證，惟該支票及退票理由單並不足以證明其與訴外人張錦田間及訴外人張錦
      田與被告甲○○間確有債權債務關係存在，及原告或訴外人張錦田有將債權讓與通知
      被告甲○○之事實。原告就上開有關借款債權受讓之主張，先後為相反之陳述，且未
      舉證證明訴外人張錦田對被告甲○○確有借款債權存在、其等有受讓該債權及將受讓
      情事通知被告，則原告此部分之主張即難信為真實。原告雖主張訴外人張錦田讓與其
      對被告甲○○之票款債權，對票款債權之讓與通知係於八十九年六、七月間通知的云
      云，惟票據為無因證券，票據上所表彰之金錢債權應依票據法所規範之法律關係行使
      其權利，不得以單純持有票據，即謂享有票據面額所表彰之金錢債權或逕為原因關係
      之主張，否則票據法為助長票據流通所設計無因性之制度，將不再有任何意義。原告
      持有系爭支票二張業經發票人為禁止背書轉讓之記載，依票據法第一百四十四條、第
      三十條第二項之規定，原告已不得依票據法律關係主張其票據權利，其復無法證明原
      因關係之存在，依前揭說明，原告主張訴外人張錦田已讓與之票款債權云云，尚屬無
      據，故原告依據借貸法律關係，請求被告甲○○給付借款，亦於法無據。
四、綜上所述，原告主張分別依據借貸關係及票據關係，請求判命被告王榮顯及被告乙○○
    各給付七百二十萬元，並附加法定遲延利息，核均屬無理由，應予駁回。原告之訴既經
    駁回，其假執行之聲請，即失所附麗，應併予駁回。
五、本件事證已明，兩造其餘攻擊防禦方法，經審酌結果與本判決之結論均屬無影響，爰不
    以一一論述，併予敘明。
六、據上論結，本件原告之訴為無理由，依民事訴訟法第七十八條、第八十五條第一項前段
    ，判決如主文。
中　　　華　　　民　　　國　　  九十一　　  年　　　十二　    月　　 十二　　 日
~B臺灣臺中地方法院民事第四庭
~B    法　官　李國增
右為正本係照原本作成。
如不服本判決，應於判決送達後二十日內，向本院提出上訴狀（須按他造當事人之人數附具
繕本）。
中　　　華　　　民　　　國　　  九十一　　  年　　　十二　    月　　 十六　　 日
~B法院書記官
